臺灣高等法院刑事判決
111年度上訴字第622號
上  訴  人  臺灣臺北地方檢察署檢察官
被      告  朱建星



上列上訴人因被告詐欺等案件，不服臺灣臺北地方法院110年度
審訴字第183、524號，中華民國110年11月16日第一審判決（起
訴案號：臺灣臺北地方檢察署109年度偵字第29172、30500、314
15、31536號、110年度偵字第265號；追加起訴案號：110年度偵
字第224號），提起上訴，本院判決如下：
    主  文
原判決關於無罪部分撤銷。
朱建星犯三人以上共同詐欺取財罪，處有期徒刑壹年肆月。未扣
案之犯罪所得新臺幣陸仟元沒收，於全部或一部不能沒收或不宜
執行沒收時，追徵其價額。
    事  實
朱建星於民國109年8月底，經由真實姓名年籍不詳、通訊軟體微
信暱稱「白胖子」之成年人介紹，加入微信群組「爽翻天」，與
「白胖子」、真實姓名年籍不詳微信暱稱「黑胖子」之成年人及
其他真實姓名年籍均不詳之成年人所組成之詐欺集團，擔任提款
車手之工作，該詐欺集團並應允以其實際提款日，按日薪新臺幣
（下同）6千元計算作為報酬（被訴參與犯罪組織部分業經臺灣
士林地方法院以110年度審金訴字第3號判決確定，並經原審不另
為免訴諭知，非本院審理範圍）。朱建星即與該詐欺集團成員，
共同意圖為自己或第三人不法之所有，基於三人以上共同詐欺取
財及洗錢之犯意聯絡，先由該集團成員向賴美燕施用詐術而詐欺
得逞（詐欺手段、匯款時間及金額、匯入帳戶均如附表)。嗣朱
建星即以其所有之IPHONE手機作為聯絡工具，依該集團成員指示
於109年9月10日提領賴美燕遭詐騙匯入之款項（提領時間、地點
、金額均如附表），並從中抽取6千元作為報酬，再將剩餘款項
連同前帳戶提款卡攜至指定地點，由該詐欺集團成員前來收取，
以此方式製造金流斷點，以掩飾、隱匿詐欺所得財物之去向及所
在。嗣被害人賴美燕發覺遭騙報警處理，經警調閱監視器錄影畫
面，始循線查悉上情。
    理  由
甲、程序部分
壹、審理範圍
　　本案係在刑事訴訟法第348條於110年6月18日修正施行後，
    始於111年2月17日因上訴而繫屬本院（本院卷第3頁原審法
    院函上本院收文章），自應適用修正後之現行刑事訴訟法第
    348條規定判斷上訴範圍（最高法院刑事大法庭110年度台上
    大字第5375號裁定意旨參照）。本件檢察官僅針對被告被判
    決無罪部分（即原判決附表二）提起上訴，被告並未提起上
    訴，是以原審判決有罪部分（即附表一）、免訴部分（即附
    表三）、不另為免訴諭知部分（即被訴參與犯罪組織罪嫌）
    ，均不在本院審理範圍內，合先敘明。
貳、證據能力
　　本件當事人對於本判決所引用下述被告以外之人於審判外之
    陳述，均未爭執其證據能力，復未於言詞辯論終結前聲明異
    議，本院審酌該等證據作成時並無不當取得情形，認以之作
    為本案證據亦屬適當，依刑事訴訟法第159條之5規定，均有
    證據能力。而本判決所引用之其他非供述證據，查無違反法
    定程序取得之情形，依同法第158條之4反面解釋，均具證據
    能力。
乙、實體部分
壹、訊據被告對事實欄所示三人以上共同詐欺取財、洗錢犯行，
    於原審及本院審理中坦承不諱（原審審訴183卷一第226-227
    、235、244頁，同上卷二第162、186頁，原審審訴524卷第1
    30頁，本院卷第150、172頁），核與證人即告訴人賴美燕於
    警詢中之證述相符（109偵31415卷第19-21頁），並有網路
    銀行轉帳紀錄截圖、○○商業銀行帳號000-00000000000號帳
    戶交易明細、○○國際商業銀行111年3月11日○○作文字第0000
    0000號函暨後附之監視器錄影畫面（109偵31415卷第31-33
    、86-87頁，本院卷第133-143頁）可佐，足認被告上開任意
    性自白與事實相符，應可採信。從而，本件事證明確，被告
    所為三人以上共同詐欺取財、洗錢犯行事證明確，應依法論
    科。
貳、論罪部分　　　
一、核被告所為，係犯刑法第339條之4第1項第2款之三人以上共
    同詐欺取財罪、洗錢防制法第14條第1項之洗錢罪。被告與
    集團成員各自分擔事實欄所載行為之一部，相互利用彼此之
    行為，以達遂行詐欺被害人財物之目的，其與該集團成員間
    就詐欺取財及洗錢犯行有犯意聯絡、行為分擔，應論以共同
    正犯。被告係一行為觸犯數罪名之想像競合犯，應依刑法第
    55條規定，從一重之三人以上共同詐欺取財罪處斷。　
二、按想像競合犯侵害數法益者皆成立犯罪，論罪時必須輕、重
    罪併舉論述，同時宣告所犯各罪名，包括各罪有無加重、減
    免其刑之情形，亦應說明論列，量刑時併衡酌輕罪部分量刑
    事由，評價始為充足，然後依刑法第55條前段規定「從一重
    處斷」，非謂對於其餘各罪可置而不論。因此，法院決定處
    斷刑時，雖以其中最重罪名之法定刑，做為裁量之準據，惟
    於裁量其輕重時，仍應將輕罪合併評價在內（最高法院108
    年度台上字第3563號、第4405號判決意旨參照）。被告就其
    加入本件詐欺集團擔任車手取款再層轉其他成員之事實，於
    原審及本院審判中自白，原應就其所犯洗錢罪，依洗錢防制
    法第16條第2款規定減輕其刑，惟被告所犯洗錢罪屬想像競
    合犯其中之輕罪，依上開說明，僅由本院於後述依刑法第57
    條量刑時一併衡酌該部分減輕其刑事由，併此說明。　　
參、撤銷改判、量刑及沒收部分
一、原審未詳予斟酌卷內事證，認依檢察官所舉證據，無從形成
    被告有附表所示詐欺取財犯行之確信，予以無罪之諭知。惟
    本件告訴人賴美燕於109年9月10日遭詐騙並於19時4分至44
    分陸續匯款至人頭帳戶後，各該款項分別於19時9分至20時7
    分遭提領（各次匯款與提領時間詳如附表），而依本院調得
    全家超商○○○○店之提款機監視錄影畫面（本院卷第133-143
    頁），於該日晚間至提款機領款之人，其衣著、外形均與被
    告在案發期間提領其他筆贓款之特徵相同（109偵31415卷第
    73-77頁之監視器畫面參照），且被告就上述監視器錄影畫
    面亦供稱「是我去提款的」、「我承認檢察官上訴書的犯罪
    事實」等語（本院卷第150頁），是認領取告訴人賴美燕遭
    詐騙款項之人確為被告無誤。原審不察，就此部分諭知被告
    無罪，顯有未洽，而原審未諭知沒收此部分犯罪所得，亦有
    未當。檢察官上訴指摘原判決諭知無罪部分不當，為有理由
    ，應由本院就此部分予以撤銷改判。
二、爰以行為人責任為基礎，審酌被告時值壯年、非無謀生能力
    ，竟不思以正途賺取錢財，貪圖獲利而加入詐欺集團擔任車
    手之角色，造成告訴人賴美燕受有約10萬元之財產損失，更
    製造金流斷點，掩飾詐欺集團之不法所得去向，妨害金融市
    場及民生經濟，兼衡犯後坦承犯行，未與告訴人賴美燕達成
    和解或賠償損害，暨其犯罪動機、目的、手段，自陳高職畢
    業、入監前從事工地粗工，因本案獲得6千元之犯罪所得等
    一切情狀，量處如主文第2項所示之刑。
三、末按關於數罪併罰之案件，如能俟被告所犯數罪全部確定後
    ，於執行時，始由該案犯罪事實最後判決之法院所對應之檢
    察署檢察官，聲請該法院裁定之，無庸於每一個案判決時定
    其應執行刑，則依此所為之定刑，不但能保障被告（受刑人
    ）之聽審權，符合正當法律程序，更可提升刑罰之可預測性
    ，減少不必要之重複裁判，避免違反一事不再理原則情事之
    發生（最高法院110年度台抗大字第489號裁定意旨參照）。
    本案被告涉犯數罪，為數罪併罰案件，本院係就原判決諭知
    無罪部分撤銷改判如主文第二項之罪刑，揆諸前揭說明，為
    免無益之定應執行刑，宜俟被告所犯之罪全部確定後，由檢
    察官聲請裁定定應執行刑，本院爰不予定應執行刑，附此敘
    明。
四、沒收部分　
　　被告擔任本件詐欺集團之取款車手，每日可抽取6千元做為
    報酬，業據其於偵查及原審審理中供承明確（109偵29172卷
    第276頁，原審審訴183卷一第244頁）。原判決就有罪部分
    僅計算被告於109年9月4日、11日、13日之報酬，並諭知沒
    收及追徵犯罪所得共1萬8千元（原判決第5頁第26行），然
    本件被告係於109年9月10日提領款項，自應另行計算該日之
    6千元報酬，是此部分為被告之犯罪所得，雖未扣案，仍應
    依刑法第38條之1第1項、第3項規定諭知沒收，並於全部或
    一部不能沒收或不宜執行沒收時，追徵其價額。至被告所有
    、供其於本案犯行聯繫使用之IPHONE手機，業經另案沒收確
    定，有臺灣士林地方法院以110年度審金訴字第3號判決書及
    本院被告前案紀錄表可參（原審審訴183卷一第293頁，本院
    卷第64頁），爰不諭知沒收，併此說明。
據上論斷，應依刑事訴訟法第369條第1項前段、第364條、第299
條第1項前段，判決如主文。
本案經檢察官何嘉仁到庭執行職務。
中　　華　　民　　國　　111 　年　　5 　　月　　17　　日
                  刑事第二十五庭審判長法  官 邱滋杉
                                      法  官 黃翰義
                                      法  官 邱瓊瑩
以上正本證明與原本無異。
如不服本判決，應於收受送達後20日內向本院提出上訴書狀，其
未敘述上訴之理由者並得於提起上訴後20日內向本院補提理由書
（均須按他造當事人之人數附繕本）「切勿逕送上級法院」。
                                      書記官 桑子樑
中　　華　　民　　國　　111 　年　　5 　　月　　17　　日
附錄：本案論罪科刑法條全文
中華民國刑法第339條之4
犯第339條詐欺罪而有下列情形之一者，處1年以上7年以下有期
徒刑，得併科1百萬元以下罰金：
一、冒用政府機關或公務員名義犯之。
二、三人以上共同犯之。
三、以廣播電視、電子通訊、網際網路或其他媒體等傳播工具，
    對公眾散布而犯之。
前項之未遂犯罰之。
洗錢防制法第14條
有第二條各款所列洗錢行為者，處7年以下有期徒刑，併科新臺
幣5百萬元以下罰金。
前項之未遂犯罰之。
前二項情形，不得科以超過其特定犯罪所定最重本刑之刑。
附表：
詐欺手法 匯款時間 匯款金額 （新臺幣） 匯入金融帳戶 提領時地 提領金額 （新臺幣） 備註 詐欺集團成員佯稱為○○購物及○○○○商業銀行之客服人員，於109年9月10日17時30分許，致電賴美燕，稱因內部疏失而重複扣款，須操作網路銀行解除云云，致賴美燕陷於錯誤，而於右列時間依指示匯款至右列帳戶。 109年9月10日19時4分許 30,415元 ○○商業銀行帳號000-00000000000號帳戶(戶名：陳柏誠) 109年9月10日 ①19時9分 ②19時16分 ③19時26分 ④20時6分 ⑤20時7分 (①至③於○○銀行○○分行提領；④⑤於○○市○○區○○路000號全家超商○○○○店提領） ①30,000元 ②24,000元 ③11,000元 ④20,000元 ⑤15,000元 即起訴書附表一編號2（原判決附表二）  109年9月10日19時10分許 23,715元      109年9月10日19時19分許 11,432元      109年9月10日19時44分許（起訴書及原判決均誤載為19時42分) 34,987元（起訴書及原判決均誤載為49,987元）